【裁判字號】    98,訴,1357
【裁判日期】    981223
【裁判案由】    違反公司法等
【裁判全文】
臺灣臺北地方法院刑事判決              98年度訴字第1357號
公  訴  人  臺灣臺北地方法院檢察署檢察官
被      告  乙○○
上列被告因違反公司法案件，經檢察官聲請簡易判決處刑（98年
度偵字第11778號），本院認不宜逕以簡易判決處刑，改依通常
程序審理，判決如下：
    主  文
乙○○共同公司負責人，公司應收之股款，股東並未實際繳納，
而以申請文件表明收足，處有期徒刑拾月，減為有期徒刑伍月，
如易科罰金，以新臺幣壹仟元折算壹日。
    事  實
一、乙○○係址設臺北市中山區○○○路○段45號7樓之1法諾婚
    禮規劃顧問有限公司（下稱法諾公司）實際負責人，於民國
    95年8月間委任記帳業者丙○○代辦以己父甲○○為公司董
    事，係公司法第8條第1項公司負責人及商業會計法第4條商
    業負責人，資本額新臺幣（下同）200萬元公司增資登記。
    渠等3人明知法諾公司無資力繳納增資款，乙○○竟與知情
    登記負責人甲○○（聲請簡易判決處刑書誤載為不知情）、
    丙○○（另經簡易判決處刑）、會計師楊恩賜、劉麗美，基
    於共同未實際繳納公司應收股款而以申請文件表明收足、使
    公務員登載不實、以不正當方法致使財務報表發生不實結果
    犯意聯絡，由丙○○介紹乙○○向劉麗美短期借款，乙○○
    即偕甲○○於95年8月2日開立臺北國際商業銀行永春分行00
    00000000000號法諾公司帳戶，向劉麗美借款200萬元，並交
    付帳戶存摺予劉麗美，劉麗美旋於同年月8日存200萬元至上
    揭帳戶，作為該公司應繳足之股款，並將存摺影本作為股款
    業經股東繳納之存款證明，且製作不實95年8月8日法諾公司
    資本200萬元資產負債表、股東繳納股款明細表後，旋於同
    年月10日悉數領罄200萬元，以此不正當方法，致使資產負
    債表發生不實結果，再交予會計師楊恩賜申辦公司增資登記
    查核簽證，而出具公司增加登記資本額查核報告書，並檢送
    存摺影本、資產負債表、增加登記資本額查核報告書、股東
    繳納股款明細表予丙○○。丙○○即於95年8月16日持向主
    管機關臺北市政府商業管理處（下稱臺北市商管處）申請公
    司增資登記，使不知情公務員於同年月30日登載該不實申請
    事項於職務上所掌公文書，足以生損害於主管機關就公司管
    理及資本查核正確性。
二、案經臺灣臺北地方法院檢察署檢察官自動檢舉偵查聲請簡易
    判決處刑，本院認不宜逕以簡易判決處刑，改依通常程序審
    理。
    理  由
壹、證據能力：
    證人甲○○於偵查中向檢察事務官所為之陳述，雖係被告以
    外之人於審判外言詞陳述，惟當事人未於言詞辯論終結前聲
    明異議，亦未聲請傳訊，顯放棄行使詰問權，且本院審酌該
    陳述作成時情況，適為本案證據，依刑事訴訟法第159條之5
    第2項規定，具證據能力。而其餘憑以認定本案犯罪事實之
    非供述證據（詳後述），查無違反法定程序取得之情，依同
    法第158條之4規定反面解釋，應具證據能力。
貳、實體部分：
一、訊據被告乙○○固坦承：伊帶甲○○去銀行開戶，有在銀行
    看過金主等語（本院卷第14頁背面），然矢口否認有上揭犯
    行，辯稱：伊非實際負責人，未拜託丙○○找金主，亦無與
    金主聯絡，係王淑基與丙○○接觸云云，惟查：
(一)以被告父甲○○為董事公司負責人之法諾公司，於95年8月間
  委任丙○○代辦200萬元公司增資登記，被告偕甲○○於95年8
  月2日開立臺北國際商業銀行永春分行0000000000000號公司帳
  戶，劉麗美於同年月8日存200萬元至上揭帳戶，並將存摺影本
  作為200萬元股款業經股東繳納存款證明，且製作不實95年8月
  8日法諾公司資本200萬元資產負債表、股東繳納股款明細表後
  ，旋於同年月10日悉數領罄，而將不實資產負債表，交予會計
  師楊恩賜申辦公司增資登記查核簽證，由其出具公司增加登記
  資本額查核報告書，並檢送存摺影本、資產負債表、增加登記
  資本額查核報告書、股東繳納股款明細表予丙○○，丙○○即
  於95年8月間某日持向臺北市商管處申請公司增資登記，使該
  管不知情公務員登載不實申請事項於職務上所掌公文書等情，
  業據被告於本院供承：伊帶己父去銀行，有在銀行看過金主等
  語（本院卷第14頁背面），核與證人甲○○證稱：乙○○帶伊
  去開戶，他說法諾公司要用【臺灣臺北地方法院檢察署98年度
  他字第1601號卷（下稱他卷）第72頁】，及共同被告丙○○以
  證人身分於本院審理時結證：法諾公司委託伊辦理公司登記，
  95年8月確定係被告跟伊接洽說該公司要增資，是伊聯絡劉麗
  美，再聯絡被告，請他帶公司負責人去銀行簽名，被告與劉麗
  美雙方約在銀行見面等語相符（本院卷第29頁、他卷第101頁
  ），並有法諾公司存摺及客戶歷史資料查詢明細表、資產負債
  表、公司增加登記資本額查核報告書、股東繳納明細表、歷史
  交易明細表、公司基本資料查詢單、95年8月8日存款憑條、同
  年月10日取款憑條、變更登記申請書、公司董事名單、委託書
  附卷為證（他卷第34、37、42、46-47、50-51、56、59、102
  頁），是此部分事實，至堪認定。
(二)被告為公司實際負責人，明知公司無資力繳納增資款，竟委任
  丙○○介紹向劉麗美借款，並偕知情甲○○至銀行申設公司增
  資款帳戶供劉麗美匯款驗資，嗣即委予丙○○檢附相關驗資證
  明文件持向臺北市商管處辦訖增資登記一情，有下列證據可資
  證明：
1.證人甲○○所證：伊係登記負責人，登記經過要問被告，200
  萬元款項來源要問被告（他卷第71-72頁）。
2.共同被告丙○○以證人身分於本院審理時結證：法諾公司在增
  資以前即由伊記帳，當時實際負責人係被告，嗣變更負責人為
  甲○○後，公司實際負責人仍係被告，因為均係被告與伊聯絡
  ，他向伊詢問增資事宜，伊告知：驗資一定要用股東自己籌來
  資金，不能隨便去借，此係違法，伊不願幫他作，惟被告一直
  找伊幫忙，故伊幫他介紹劉麗美，請他與劉麗美接洽借款事宜
  ，他們雙方有聯絡上，劉麗美有打電話向伊確認被告身分，伊
  帶被告及其父直接在銀行碰面，到時劉麗美已在那邊等，伊就
  介紹被告及其父予劉麗美，劉麗美就帶他們2人進去辦理，伊
  隨後即離開，後來伊就收到劉麗美寄的會計師查核報告書，伊
  持該資料去找被告，詢其是否要委託伊辦理嗣後登記事項，被
  告同意，才有委託書，95年8月確定係被告與伊接洽說法諾公
  司要增資，伊介紹劉麗美給被告短期借款以為公司驗資之用，
  就該公司95年8月辦理增資變更登記事宜自始至終，大部分均
  係被告與伊聯絡，在負責人變更為甲○○後之該段期間，伊每
  2個月去收發票時，與伊接洽者均為被告等語（他卷第100-101
  頁、本院卷第28頁、第29頁背面-30頁）。衡證人與被告素無
  怨隙，當無故捏虛詞構陷被告致己亦受偽證罪嫌追訴處罰風險
  之必要與可能，且其證詞核與被告上開供述及證人甲○○證詞
  ，適屬相符，應係信實，而為可採。
3.綜合上開證據可知，被告既親向丙○○洽詢增資變更登記事項
  ，並委由丙○○介紹資金貸與人，並進而央其代辦公司增資變
  更登記，堪證被告確實際綜理法諾公司業務，而為公司實際負
  責人無訛，被告辯稱：己非實際負責人，未拜託丙○○找金主
  ，亦無聯絡金主，係王淑基與丙○○接觸云云，洵係狡卸之詞
  ，顯無足採。
二、公司法部分條文於90年11月12日修正施行，修正前公司法第
    7條原規定公司設立、變更或解散之登記或其他處理事項，
    由中央主管機關或委託地方主管機關審核之。該條文於修正
    後為「公司申請設立、變更登記之資本額，應先經會計師查
    核簽證；其辦法，由中央主管機關定之」，並於91年3月6日
    訂定「公司申請登記資本額查核辦法」，該辦法第2條規定
    「公司申請設立登記或合併、分割、增減實收資本額等變更
    登記，除依證券交易法第28條之2規定辦理庫藏股減資外，
    應檢送設立、合併、分割、增減實收資本額基準日經會計師
    查核簽證之資產負債表，……」及同辦法第8條第2項、第9
    條第2項分別規定「會計師對應行查核事項，應備具工作底
    稿，主管機關得隨時調閱之」，「會計師查核公司之資本額
    ，如發現有虛偽情事者，應拒絕簽證」。而修正前公司法第
    412條第2項「主管機關對於前項之申請，應派員檢查，並得
    通知公司限期申復」及修正前公司法第419條第2項「前項第
    四款、第五款所列事項，如有冒濫或虛偽者，主管機關應通
    知公司限期申復，經派員檢查後得裁減或責令補足」，均於
    90年11月12日修正時刪除；並將公司法第9條第4項修正為「
    公司之設立或其他登記事項有偽造、變造文書，經裁判確定
    後，由檢察機關通知中央主管機關撤銷或廢止其登記」。依
    修正後公司法規定觀之，除縮小第7條範圍外，並將「公司
    申請設立、變更登記之資本額」事項，改由會計師負責查核
    簽證，並刪除主管機關應派員檢查相關規定。修正後公司法
    第388條雖仍規定「主管機關對於公司登記之申請，認為有
    違反本法或不合法定程式者，應令其改正，非俟改正合法後
    ，不予登記」。惟僅形式審查其是否「違反本法」或「不合
    法定程式」，倘其申請形式上合法，即應准予登記，不再為
    實質審查，且公司設立或其他登記事項如涉及偽造、變造文
    書時，須經裁判確定後，始撤銷或廢止其登記，則行為人於
    公司法修正後辦理公司登記事項，如有明知為不實之事項，
    而使公務員登載於職務上所掌公文書，足以生損害於公眾或
    他人者，即有刑法第214條適用（最高法院96年度第5次刑事
    庭會議），是被告構成刑法第214條犯行。又資產負債表係
    商業會計法第28條第1項第1款所稱財務報表，被告上開委託
    會計師製作不實公司資本資產負債表，而有商業會計法第71
    條第5款犯行，故本案事證明確，被告使公務員登載不實、
    股東並未實際繳納公司應收股款而以申請文件表明收足、以
    不正當方法致使財務報表發生不實結果犯行，要堪認定，應
    依法論科。
三、核被告所為，係犯公司法第9條第1項公司應收股款股東並未
    實際繳納而以申請文件表明收足罪、商業會計法第71條第5
    款利用不正當方法致使財務報表發生不實結果罪、刑法第21
    4條使公務員登載不實罪。被告與丙○○、甲○○、劉麗美
    、會計師楊恩賜，各有犯意聯絡及行為分擔，均係共同正犯
    。被告、丙○○、劉麗美、楊恩賜雖均非公司負責人、商業
    負責人，惟各與具公司負責人及商業負責人身分之甲○○共
    犯，依刑法第31條第1項規定，仍應論以正犯。被告以不實
    財務報表申請公司登記之一行為，觸犯上揭三罪，係想像競
    合犯，應依刑法第55條規定從一重之公司法第9條第1項規定
    處斷。爰審酌被告無前科，有臺灣高等法院被告前案紀錄表
    在卷為證，素行尚可；然其所為違反公司法明揭「公司資本
    充實原則」，妨礙國家就公司管理及資本查核正確性，並損
    及社會經濟交易安全；僅坦認部分犯行之犯後態度，兼衡其
    智識程度、犯罪動機、目的、手段、生活狀況等一切情狀，
    量處如主文所示之刑。又被告犯罪係在96年4月24日以前，
    查無中華民國九十六年罪犯減刑條例所定不得減刑之情，依
    該條例第2條第1項第3款、第9條減其宣告刑二分之一，並諭
    知減得之刑易科罰金折算標準。又被告行為後，經總統於98
    年1月21日公布修正，自同年9月1日施行之刑法第41條，因
    該次修正，係屬檢察官執行時所應處理之事項，非為刑罰法
    律有變更，自無庸比較新舊法，應逕適用修正後刑法第41條
    。
四、被告另聲請傳喚證人王淑基，然依上開事證，業足認係被告
    央請丙○○介紹股款貸與人劉麗美，並進而與之聯繫借款驗
    資事宜及檢附相關文件以申請增資變更登記，是被告本案犯
    罪事實，業臻明確，此部分核無調查必要，故不予調查。
五、至甲○○是否另犯刑責，宜俟本案確定後，由偵查權限機關
    依法處理，併予指明。
據上論斷，依刑事訴訟法第452條、第299條第1項前段，公司法
第9條第1項，商業會計法第71條第5款，刑法第11條前段、第28
條、第214條、第55條、第31條第1項、第41條第1項前段，刑法
施行法第1條之1第1項、第2項前段，中華民國九十六年罪犯減刑
條例第2條第1項第3款、第7條、第9條，判決如主文。
本案經檢察官郭騰月到庭執行職務。
中    華    民    國    98    年    12    月    23    日
                    臺灣臺北地方法院刑事第14庭
                        審判長法  官  吳冠霆
                              法  官  李殷君
                              法  官  陳琪媛
以上正本證明與原本無異。
如不服本判決，應於判決送達後10日內向本院提出上訴狀。
                              書記官  陳豪達
中    華    民    國    98    年    12    月    23    日
附錄本案所犯法條全文：
公司法第9條
公司應收之股款，股東並未實際繳納，而以申請文件表明收足，
或股東雖已繳納而於登記後將股款發還股東，或任由股東收回者
，公司負責人各處5年以下有期徒刑、拘役或科或併科新臺幣50
萬元以上250萬元以下罰金。
有前項情事時，公司負責人應與各該股東連帶賠償公司或第三人
因此所受之損害。
第1項裁判確定後，由檢察機關通知中央主管機關撤銷或廢止其
登記。但裁判確定前，已為補正或經主管機關限期補正已補正者
，不在此限。公司之設立或其他登記事項有偽造、變造文書，經
裁判確定後，由檢察機關通知中央主管機關撤銷或廢止其登記。
商業會計法第71條
商業負責人、主辦及經辦會計人員或依法受託代他人處理會計事
務之人員有下列情事之一者，處5年以下有期徒刑、拘役或科或
併科新臺幣60萬元以下罰金：
一、以明知為不實之事項，而填製會計憑證或記入帳冊。
二、故意使應保存之會計憑證、會計帳簿報表滅失毀損。
三、偽造或變造會計憑證、會計帳簿報表內容或毀損其頁數。
四、故意遺漏會計事項不為記錄，致使財務報表發生不實之結果
    。
五、其他利用不正當方法，致使會計事項或財務報表發生不實之
    結果。
中華民國刑法第214條
明知為不實之事項，而使公務員登載於職務上所掌之公文書，足
以生損害於公眾或他人者，處3年以下有期徒刑、拘役或5百元以
下罰金。

司法院資訊處製作；財團法人民間司法改革基金會備份。
